臺灣基隆地方法院民事判決　　　　　　　　　　　　　九十三年度訴字第三三五號
　　原　　　告　戊○○
　　被　　　告　乙○○
　　　　　　　　丙○○
　　　　　　　　丁○○
　　　　　　　　甲　○
當事人間清償債務事件，本院於九十三年十月七日言詞辯論終結，判決如下：
    主  文
被告乙○○、丙○○、丁○○、甲　○應分別給付原告新臺幣壹拾捌萬仟伍佰壹拾
伍元，及各自民國九十三年七月十日、民國九十三年七月十日、民國九十三年七月二
十三日、民國九十三年七月九日起均至清償日止，按週年利率百分之五計算之利息。
訴訟費用由被告負擔。
    事實及理由
一、被告乙○○、丙○○、甲○未於最後言詞辯論期日到場，核均無民事訴訟法第三
    百八十六條各款所列情形，爰依原告之聲請，由其一造辯論而為判決。
二、原告起訴主張因被告丁○○於民國（下同）八十九年二月十八日向訴外人保證責
    任基隆市第一信用合作社（簡稱第一信用合作社）借款新台幣（下同）八十萬元
    ，並由兩造之被繼承人何謝簟擔任上開借款之連帶保證人，嗣連帶保證人何謝簟
    死亡，經第一信用合作社以與被告乙○○間訴訟上之和解筆錄及對其餘被告之確
    定支付命令向本院聲請強制執行，經原告先行清償九十一萬七千五百七十七元後
    ，爰依連帶保證之法理，變更原起訴內容，請求被告等人依其應繼分各自償還原
    告代償之部分，即被告應各自給付原告十八萬三千五百十五元（元以下四捨五入
    ）及自訴狀繕本送達被告翌日起至清償日止，按年息百分之五計算之利息。
三、被告丙○○、甲○則以被告丁○○曾以其所有坐落基隆市○○街二八六號底壹層
    建號一八三七之房屋為訴外人第一信用合作社設定最高限額抵押權（簡稱系爭建
    物），故原告應先將系爭建物聲請拍賣，就被繼承人何謝簟之遺產部分請求清償
    後，仍不足之餘額始得向被告請求等語置辯；被告丁○○則對於原告之請求無意
    見；而被告乙○○則未到庭表示意見，亦無提出任何書狀作有利於自己之聲明或
    陳述。
四、本件原告主張被告丁○○於八十九年二月十八日向第一信用合作社借款八十萬元
    ，而以其所有坐落基隆市○○街二八六號底壹層建號一八三七之房屋為第一信用
    合作社設定最高限額抵押權，並由兩造之被繼承人何謝簟擔任上開借款之連帶保
    證人，且兩造均為系爭借款之連帶保證人何謝簟之共同繼承人，皆未就被繼承人
    何謝簟之遺產為限定繼承或拋棄繼承權；嗣經訴外人第一信用合作社對連帶保證
    人何謝簟之全體繼承人即原告及所有被告請求清償，分別取得訴訟上和解及確定
    支付命令聲請強制執行，而由原告先行清償九十一萬七千五百七十七元等情，業
    據原告提出第一信用合作社九十三年六月七日證明書及本院九十三年六月十日基
    院雅九十三執勤字第三三九二號函等影本各一件為證，核與依職權調閱之本院九
    十三年度執字第三三九二號民事執行卷宗內容相符，復為被告等人所不爭執，堪
    信原告上開主張為真實。惟被告丙○○、甲○以原告應先就設定抵押之系爭建物
    聲請拍賣，就被繼承人何謝簟之遺產請求清償不足後，始得向被告等人請求等語
    置辯，是原告以繼承人之身份就被繼承人所積欠之債務清償後，能否直接就各繼
    承人內部應分擔之部分，依各繼承人之應繼分向其餘繼承人請求，為本件爭點所
    在。
五、按「繼承，因被繼承人死亡而開始」；「繼承人自繼承開始時，除本法令有規定
    外，承受被繼承人財產上之一切權利、義務。但權利、義務專屬於被繼承人本身
    者，不在此限。」民法第一千一百四十七條、第一千一百四十八條定有明文，故
    除一身專屬權外，其他一切財產之權利，包括積極財產與消極財產，一併由繼承
    人繼承之。又按一般保證債務並非專屬於保證人本身之債務，除有特殊情形，即
    以保證人具有一定資格為前提而成立之保證債務，例如以保證人為具有公司之董
    事身分為前提而成立之保證；或保證人應負保證責任之限度不明確而無法預測者
    ，例如為將來債務所負之保證，其將來債務發生之次數及數額不確定，使得附隨
    之保證責任亦不確定；或以保證人與第三人之特別信任關係為前提而成立之保證
    契約，例如職務保證、信用保證者外，縱保證人死亡，其繼承人仍得繼承其保證
    債務，最高法院八十六年台上字第三七六五號裁判要旨參照。查本件兩造之被繼
    承人何謝簟與第一信用合作社間訂立之保證契約，既非以保證人具有一定資格或
    特別信任關係為前提，保證責任之限度亦無不明確而無法預測之情形，自得作為
    繼承之標的，合先敘明。
六、次按「稱保證者，謂當事人約定，一方於他方之債務人不履行債務時，由其代負
    履行責任之契約。」民法第七百三十九條定有明文；又連帶保證之所謂「連帶」
    ，係指保證人與主債務人對於債權人各負全部給付義務之責任而言，此就民法第
    二百七十二條第一項規定連帶債務之文義參照觀之甚明，故就其與債權人關係言
    ，與普通保證截然有異，惟就其與主債務人之關係，則仍不失為保證之一種，非
    無民法第七百四十九條之適用，是連帶保證人向債權人為清償後，債權人對主債
    務人之債權，於其清償之限度內，仍移轉予連帶保證人，其自得於其清償之限度
    內，向主債務人全部求償（司法院（）廳民一字第○三七三號函參照）。查本
    件原告主張其已清償主債務人即被告丁○○對第一信用合作社之借款九十一萬七
    千五百七十七元部分為兩造所不爭執，則債權人第一信用合作社對於主債務人即
    被告丁○○之債權及擔保物權，依法自移轉予原告。從而，原告依繼承及連帶保
    證之法律關係，自得向系爭借款之主債務人即被告丁○○請求清償九十一萬七千
    五百七十七元。又按擔保物權之設定，所以擔保債權之效力，故債權經設定擔保
    ，債權人自可就該擔保物受清償，或逕向債務人請求清償。債務人不得藉口有擔
    保物存在，拒絕債權人清償之請求，最高法院十九年上字第三八零號號判例參照
    。是本件被告丁○○雖就系爭借款為第一信用合作社設有抵押權存在，惟仍不得
    以此為藉口而拒絕原告之請求。
七、再按，債務關係如於設定擔保物權外並有保證人者，該主債務人不清償其債務時
    ，依原則固應先儘就擔保物拍賣充償，惟當事人間如有特別約定，仍從其特約；
    所謂連帶保證者，謂保證人與主債務人負債務履行責任之保證，由於連帶保證具
    連帶債務之性質，故債權人自得先向保證人為全部給付之請求，保證人無先訴抗
    辯權，最高法院十九年上字第三三０號判例參照。經查，系爭保證契約之其他約
    定事項第十條既載明債權人毋須先就擔保物受償，得逕向立約人求償，此當屬特
    約事項，則債權人非必待將抵押物拍賣充償，即得逕向連帶保證人請求。又系爭
    保證契約亦載明被繼承人何謝簟為系爭債務之連帶保證人，即被繼承人何謝簟已
    拋棄先訴抗辯權，則系爭保證債務之繼承人自無得主張先訴抗辯。準此，連帶保
    證債務之繼承人既無得主張物之擔保責任優先之抗辯，則原告於清償保證債務後
    ，亦毋須先就系爭擔保物拍賣，即得逕行向被告求償。故被告丙○○、甲○抗辯
    原告應先將系爭抵押物聲請拍賣後，不足餘額始得向被告求償云云，要無理由。
八、復按繼承人對於被繼承人之債務，負連帶責任，民法第一千一百五十三條第一項
    定有明文。經查，本件原告與被告均未曾就何謝簟之遺產為限定繼承或拋棄繼承
    權，故就被繼承人何謝簟所負保證債務之全部，應負連帶責任。又按繼承人相互
    間對於被繼承人之債務，除另有約定外，按其應繼份比例負擔之；連帶債務中之
    一人，因清償、代物清償、提存、抵銷或混同，致他債務人同免責任者，得向他
    債務人請求償還各自分擔之部分，並自免責時起之利息，民法第一千一百五十三
    條第二項、第二百八十一條第一項復有明定。詳言之，共同繼承人對外就繼承財
    產連帶負責，但就共同繼承人間之內部關係，原則依共同繼承人之應繼分比例分
    擔。查本件原告既已先清償系爭保證債務，致使被告即其餘繼承人同免其責，則
    原告按繼承及連帶債務之法律關係，請求被告四人按應繼分比例分擔各人應負擔
    部分，為有理由。
九、從而，原告基於繼承及連帶債務之法律關係請求被告乙○○、丙○○、丁○○、
    甲○等人依其應繼分比例，各給付原告十八萬三千五百十五元（917577÷5＝
    183515.4〈元以下四捨五入〉），及均自起訴狀繕本送達被告乙○○、丙○○、
    丁○○、甲○之翌日即各自九十三年七月十日、九十三年七月十日、九十三年七
    月二十三日、九十三年七月九日起至清償日止，按年息百分之五計算之利息，為
    有理由，應予准許。
十、據上論結：本件原告之訴為有理由，依民事訴訟法第三百八十五條第一項前段、
    第七十八條，判決如主文。
中　　　華　　　民　　　國　　九十三　　年　　　十　　　月　　 二十一　日
                                臺灣基隆地方法院民事庭
                                        法      官  林玉珮
右為正本係照原本作成。
對於本件判決如有不服，應於收受送達後二十日內向本院提出上訴書狀，敘述上訴之
理由，上訴於臺灣高等法院，並按他造當事人之人數附具繕本。
中　　　華　　　民　　　國　　九十三　　年　　　十　　　月　　 二十一　日
                                        法院書記官  湯惠芳
